【裁判字號】    98,訴,1937
【裁判日期】    990222
【裁判案由】    塗銷所有權移轉登記等
【裁判全文】
臺灣臺中地方法院民事判決              98年度訴字第1937號
原      告  慶豐商業銀行股份有限公司
法定代理人  丁○○
訴訟代理人  乙○○
訴訟代理人  甲○○
被      告  己○○
            戊○○
上列當事人間請求塗銷所有權移轉登記等事件，經於民國98年12
月28日言詞辯論終結，本院判決如下：
    主    文
原告之訴駁回。
訴訟費用由原告負擔。
    事實及理由
壹、原告方面：
  一、聲明：
      （一）被告間就如附表所示不動產於民國95年5月15日所
            為以「贈與」為原因之移轉登記債權行為及物權行
            為，均應撤銷。
      （二）被告己○○就如附表所示不動產於95年5月15日向
            臺中市中正地政事務所所為以「贈與」為原因之所
            有權移轉登記，應予塗銷，並回復登記為被告蔣達
            毅所有。
  二、陳述：
      （一）訴外人英坦士資訊科技股份有限公司（下稱英坦士
            公司）於93年9月7日，邀同被告戊○○為連帶保證
            人向原告借款新臺幣（下同）150萬元，約定借款
            期間自93年9月7日起至98年9月7日止。惟訴外人英
            坦士公司自95年7月7日起即未依約繳納本息，尚欠
            原告本金1,021,963元及自95年7月8日起至清償日
            止按年息8.424%計算之利息，暨自95年8月9日起至
            清償日止，逾期在6個月以內者按上開利率之10%，
            逾期在6個月以上部分，按上開利率之20%加計之違
            約金未償。經原告對訴外人英坦士公司及被告蔣達
            毅聲請強制執行，僅受償部分執行費用並換發鈞院
            97年度執寅字第70287號債權憑證在案。原告嗣為
            繼續對被告戊○○追償上述不足受償之債權，於97
            年11月間清查被告戊○○之財產狀況，始知悉被告
            戊○○為避免其所有如附表所示之不動產（下稱系
            爭不動產）遭債權人強制執行，竟於95年5月15日
            將系爭如附表所示之不動產以「贈與」為原因而無
            償移轉登記予其父即被告己○○所有。
      （二）按「債務人所為之無償行為，有害及債權者，債權
            人得聲請法院撤銷之。…債權人依第一項或第二項
            之規定聲請法院撤銷時，得並聲請命受益人或轉得
            人回復原狀…。」民法第242條第1、4項定有明文
            。又債務人所有之財產，除對於特定債權人設有擔
            保物權外，應為一切債務之總擔保，故債務人明知
            其財產不足清償一切債務，而竟將財產出賣於人，
            及受益人於受益時亦明知其情事者，債權人即得依
            民法第244條第2項規定，聲請法院撤銷，此項撤銷
            權之效力，不特及於債權行為，即物權行為亦無例
            外。而債之關係存續中，因債務人之行為，致有債
            務不能履行或履行顯有困難者，即應為有損害於債
            權人之權利，此之所謂害及債權，乃指債務人之行
            為，致積極減少財產，或消極的增加債務，因而使
            債權不能獲得清償之情形。
      （三）被告戊○○為訴外人英坦士公司之負責人，對該公
            司之財務知之甚詳，其明知訴外人英坦士公司對原
            告所負之債務已無力清償，竟為避免其名下所有之
            系爭不動產遭債權人拍賣，而與被告己○○成立無
            償之贈與行為，造成其對原告所負之消費借貸連帶
            債務無法履行。是被告戊○○所為減少積極財產之
            之處分行為，自屬有害於原告之債權。原告為保全
            債權以免有日後有不能強制執行之虞，已對系爭不
            動產向鈞院聲請假處分，並經鈞院97年度裁全字第
            8963號裁定及98年執全字第98號執行受理在案。被
            告間就系爭不動產所為以「贈與」為原因之所有權
            移轉登記行為，屬詐害原告債權之行為，原告爰本
            於民法第244條第1、4項規定，訴請撤銷被告間就
            系爭不動產所有權所為之贈與債權行為及物權行為
            ，並為塗銷登記及回復原狀之主張。
      （四）被告雖抗辯原告行使撤銷權已逾民法第245條所定
            之1年除斥期間云云：
            (1)、按債務人所為之無償行為，有害及債權者，債
                權人得聲請法院撤銷之。債務人所為之有償行
                為，於行為時明知有損害於債權人之權利者，
                以受益人於受益時亦知其情事者為限，債權之
                得聲請法院撤銷之。前條撤銷權，自債權人知
                有撤銷原因時起，一年間不行使，或自行為時
                起經過十年而消滅。民法第244條第1項、2項
                及第245條分別定有明文。次按，民法第245條
                所謂「債權人知有撤銷原因時起」，係指「明
                知」而言，並非「可得而知」，如當事人就知
                之時間有爭執，應由對方就債權人知悉在前之
                事實，負舉證責任」（最高法院72年度台上字
                第1428號判例意旨參照）；另債務人所為無償
                行為，有害及債權者，倘債權人僅知其一，尚
                無從本於詐害行為行使撤銷權，除斥期間即無
                從進行（最高法院71年台上字第1371號判決要
                旨參照）。
            (2)、查原告於95年8月間就上開借款債權尚未取得
                對被告戊○○之執行名義，乃僅係先行聲請假
                扣押裁定並為財產之調查，因未發現被告蔣達
                毅原擁有系爭不動產之所有權，嗣於95年9月2
                2日另向鈞院聲請對被告戊○○發支付命令而
                取得執行名義後，始於97年8月27日向鈞院聲
                請強制執行，並於同年9月22日因未能受償而
                取得債權憑證。至此，原告對被告戊○○之債
                權始告確定無法受償，原告乃再行檢視借貸時
                之徵信調查報告書內容後，研判被告戊○○名
                下於貸放當時應有不動產，遂由電腦地政網路
                系統查詢被告戊○○戶籍地「臺中市北屯區○
                ○路○段111巷4號」，再以該門牌號碼查得系
                爭不動產之地號，經於97年11月27日申請系爭
                不動產「異動索引」資料後，始知被告戊○○
                已於95年5月15日將系爭不動產贈與被告蔣顯
                傑，並為所有權移轉登記。故原告係於97年11
                月27日始行知悉被告戊○○所為減少積極財產
                之無償行為，損及原告之債權。原告先於98年
                1月9日聲請假處分以保全執行後，進而於98年
                8月12日提起本件訴訟主張權利，自未逾民法
                第245條所定之1年除斥期間。被告抗辯原告之
                撤銷權已逾除斥期間，則渠等就原告何時知悉
                上開無償贈與行為，且已逾1年之除斥期間一
                節，應負舉證之責。
貳、被告方面：
  一、聲明：原告之訴駁回。
  二、陳述：
      （一）訴外人英坦士公司固有於93年9月7日邀同被告蔣達
            毅為連帶保證人而向原告借款150萬元，並自95年7
            月7日起未繳納本息之事實，惟被告戊○○於95年5
            月15日將系爭不動產移轉登記予被告己○○所有，
            並非源於單純之贈與，蓋因：
            (1)、按「贈與」附有負擔者，如贈與人已為給付而
                受贈人不履行其負擔時，贈與人得請求受贈人
                履行其負擔，或撤銷贈與。次按，受贈人對於
                贈與人有扶養義務而不履行者，贈與人得撤銷
                其贈與。另贈與撤銷後，贈與人得依關於不當
                得利之規定，請求返還贈與物。民法第412條
                第1項、第416條第1項第4款及第419條第2項定
                有明文。
            (2)、被告戊○○為被告己○○之子，依民法第1115
                條第1項直系血親卑親屬為第1順位履行扶養義
                務之人規定，被告戊○○對被告己○○依法負
                有扶養義務。查系爭不動產原為被告己○○於
                77年間所購得，嗣於93年7月間，因被告蔣顯
                傑有感於年歲已高，乃與被告戊○○商議，由
                被告己○○將系爭不動產贈與被告戊○○，被
                告戊○○則負有按月給付被告己○○1萬元之
                扶養費義務，雙方因而成立「附負擔之贈與」
                契約，並於93年7月27日辦理系爭不動產之所
                有權由被告己○○移轉登記與被告戊○○所有
                之贈與登記。未料，被告戊○○受贈取得系爭
                不動產後，卻僅斷斷續續給付一年多之扶養費
                ，其後即未再行給付，被告己○○乃於95年5
                月間依民法第412條第1項及第416條第1項第2
                款之規定，撤銷該「附負擔之贈與」契約，並
                依民法第419條第2項不當得利之規定，要求被
                告戊○○將系爭不動產所有權歸還被告己○○
                ，被告戊○○始於95年5月15日以「贈與」為
                原因，將系爭不動產之所有權，移轉登記回被
                告己○○所有。系爭不動產既係源於被告蔣顯
                傑95年間所為撤銷贈與行為後，依民法第179
                條關於不當得利規定，請求被告戊○○塗銷所
                有權移轉登記而行取回，故系爭不動產自始至
                終均為被告己○○所有，與被告戊○○無涉。
                原告訴請撤銷被告間於95年5月15日所以「贈
                與」為原因之移轉登記之債權行為及物權行為
                ，並訴命被告己○○將系爭如附表所示不動產
                於95年5月15日所為以「贈與」為原因之所有
                權移轉登記，予以塗銷，並回復登記為被告蔣
                達毅所有，並非有理。
      （二）按債務人所為之無償行為，有害及債權者，自債權
            人知有撤銷原因時起，1年間不行使，或自行為時
            起經過10年而消滅，民法第245條定有明文。原告
            主張依民法第244條第1、4項規定撤銷被告間就系
            爭不動產所有權移轉之債權行為及物權行為，惟其
            撤銷權之行使，已逾一年除斥期間。蓋因被告蔣達
            毅係於95年5月15日將系爭不動產移轉登記返還予
            被告己○○，並自95年7月起未清償對原告所負之
            債務，原告為擁有龐大法律資源之財團，對債務不
            履行之處理方式，顯較一般人快速專業，則於被告
            戊○○於95年7月間未依約清償債務時，原告應已
            調查被告戊○○之財產，故對系爭不動產移轉登記
            予被告己○○之情事，應已有所明瞭，其卻聲稱遲
            至97年11月始行清查被告戊○○之財產狀況云云，
            有違銀行處理債權債務關係之經驗法則。況93年9
            月7日被告戊○○向原告為借款當時，系爭不動產
            即已登記於被告戊○○名下，原告為金融機構，審
            核貸款時必會查調被告戊○○之財力及信用狀況，
            故原告對被告戊○○原擁有系爭不動產所有權一節
            ，應於93年9月7日即已知悉。原告於起訴狀自承於
            被告戊○○未清償債務後，有於同年8月24日向法
            院聲請假扣押訴外人英坦士公司及被告戊○○之財
            產並為強制執行受償部分費用及換發債權憑證在案
            ，足徵原告於95年8月24日時已對被告戊○○之財
            產為查調，當時被告戊○○之財產狀況與93年9月7
            日放款時之財產狀況明顯有異，原告對原屬被告蔣
            達毅所有之系爭不動產業已移轉他人一事，應有查
            覺，故原告對於被告戊○○移轉系爭不動產一事，
            至遲於其聲請強制執行之際，即已知悉，其遲至98
            年8月間始行起訴主張撤銷，自逾民法第245條所定
            之一年除斥期間。
      （三）被告己○○並不知被告戊○○在外之負債情形，被
            告戊○○亦不曾主動告知，被告間為所有權移轉登
            記當時，原告亦未曾告知被告蔣顯達不得取回系爭
            不動產，如今卻主張移轉所有權與被告戊○○致不
            能清償其債權有時間上之巧合。況且，子女不孝，
            豈可不勞而獲，若判令被告己○○必須塗銷系爭不
            動產之所有權移轉登記，豈非違反法律保護父母之
            好意。原告係經審慎評估後始貸款予被告戊○○，
            本有賺取利息及承擔風險之義務，被告戊○○現仍
            健在，原告不請求被告戊○○清償債務，反而針對
            被告己○○而為訴訟，子債父還，被告己○○實屬
            無辜。
、法院得心證之理由：
  一、經查，被告戊○○為被告己○○之子，系爭不動產原為被
      告己○○所有嗣於93年7月27日由被告己○○以「贈與」
      為原因，辦理系爭不動產之所有權由被告己○○移轉登記
      與被告戊○○所有之登記。訴外人英坦士公司於93年9月7
      日，以其公司代表人即被告戊○○為連帶保證人向原告借
      款150萬元，約定借款期間自93年9月7日起至98年9月7日
      止。被告戊○○嗣於95年5月15日將系爭不動產，以「贈
      與」為原因而移轉登記予被告己○○所有。訴外人英坦士
      公司自95年7月7日起即未依約繳納上開借款本息，尚欠原
      告本金1,021,963元及自95年7月8日起至清償日止按年息
      8.424%計算之利息，暨自95年8月9日起至清償日止，逾期
      在6個月以內者按上開利率之10%，逾期在6個月以上部分
      ，按上開利率之20%加計之違約金未償。原告經對訴外人
      英坦士公司及被告戊○○聲請強制執行，惟僅部分受償，
      並換發本院97年度執寅字第70287號債權憑證等情，有各
      該所有權移轉登記申請書、不動產謄本、借款資料在卷可
      參，且為兩造所不爭執，信屬實在。
  二、爰就兩造間之爭點，分述如下：
      （一）被告己○○與戊○○間於93年7月27日所為之贈與
            行為，是否為「附負擔之贈與」關係？
            (1)、按稱「附負擔之贈與」者，係以受贈人對於贈
                與人或第三人負有為一定給付債務為附款之贈
                與，該負擔為贈與契約之一部，且於贈與人為
                給付後，受贈人即有履行其負擔之義務。受贈
                人如於贈與人已為給付後卻不履行其負擔時，
                贈與人始得依民法第412條第1項規定撤銷贈與
                。另同法第416條第1項第2款規定，受贈人對
                於贈與人，有左列情事之一者，贈與人得撤銷
                其贈與：對於贈與人有扶養義務而不履行者。
            (2)、次按，民法第416條第1項第2款所謂之扶養義
                務，係指法定扶養義務；而民法第412條所謂
                之「附有負擔之贈與」，係指贈與契約附有約
                款，使受贈人負擔應為一定給付之債務，故民
                法第412條「附有負擔之贈與」，不包括民法
                第416條第1項第2款規定之「法定扶養義務」
                在內。
            (3)、經查，證人丙○○於本院審理中到庭結證：「
                …我太太是戊○○的堂妹，所以我常去他們那
                邊走動。五、六年前我就建議被告己○○應該
                趁生存前把財產處理好…被告己○○有兩個孩
                子…曾經用小兒子的名義買房子，但是老大（
                指被告戊○○）就沒有，所以那時就有口頭協
                議，被告戊○○每個月要給被告被告己○○生
                活費，但是後來我有聽被告己○○抱怨說被告
                戊○○都沒有給他生活費，於是我就建議被告
                己○○把房子要回來…我當初之所以建議被告
                己○○生前處理財產，是因為怕他身後，兒子
                會為了財產的繼承問題起糾紛。後來被告蔣顯
                傑把房子要回來的事我也知道，被告己○○有
                告訴我說他有要撤銷贈與…」。
            (4)、本件被告戊○○為被告己○○之直系血親卑親
                屬，其對被告己○○負有法定扶養義務，被告
                己○○同意將系爭不動產無償贈與被告戊○○
                時，既僅要求被告戊○○應按月給付伊生活費
                ，而無其他額外之負擔約款。揆諸上揭說明，
                被告間於93年7月27日所為之贈與負擔，乃屬
                民法第416條之法定扶養義務範疇，而非同法
                第412條第1項所示之「附負擔贈與」。
      （二）被告戊○○將系爭不動產於95年5月15日將系爭不
            動產，以「贈與」為原因而移轉登記予被告己○○
            所有，是否源於被告己○○所為「附負擔贈與行為
            撤銷之原因」？或因被告戊○○「未履行法定扶養
            義務，被告己○○所為之撤銷贈與」行為而為之所
            有權回復登記行為？抑係該當民法第244條所定之
            無償行為，而有害於原告之債權？
            (1)、按債務人所為之無償行為，有害及債權者，債
                權人得聲請法院撤銷之；又債務人所為之有償
                行為，於行為時明知有損害於債權人之權利者
                ，以受益人於受益時亦知其情事者為限，債權
                人得聲請法院撤銷之；民法第244條第1、2項
                分別定有明文。
            (2)、次按，民法第244條規定所謂債務人害及債權
                之無償行為，係指因債務人之無償行為，致債
                權不能獲得滿足；換言之，因債務人之無償行
                為而致積極的減少財產，或消極的增加債務，
                因而使債權陷於清償不能或因難或遲延之狀態
                。是債權人依民法第244條規定，撤銷債務人
                所為之無償行為者，須具備下述要件：(一)為債
                務人所為之無償法律行為；(二)其法律行為有害
                於債權人；(三)其法律行為係以財產權為目的。
            (3)、經查，被告戊○○將系爭不動產於95年5月15
                日以「贈與」為原因而移轉登記予被告己○○
                所有一節，固有不動產登記資料在卷可參，惟
                依前述證人之證言，可資認定被告己○○乃係
                因被告戊○○未履行其對被告己○○所負之法
                定扶養義務，而撤銷前對被告戊○○所為之贈
                與，核其真意乃為民法第419條第2項所示，贈
                與撤銷後，贈與人得依關於不當得利之規定，
                請求返還贈與物之行為，而非民法第244條第1
                項所規範之債務人所為有害及債權之單純無償
                行為。從而原告依民法第244條第1項規定，訴
                請撤銷被告於95年5月15日所以「贈與」為原
                因之移轉登記之債權行為及物權行為，及塗銷
                上開移轉登記，並回復登記為被告戊○○所有
                ，尚非有理。
      （三）被告己○○既係因被告戊○○未履行對其所負之法
            定扶養義務，而撤銷其前對被告戊○○所為之贈與
            ，並另以形式上「贈與」之原因，實為依民法第41
            9條第2項所示依不當得利之規定，而為贈與物返還
            之行為，原告尚無從依民法第244條第1項規是所規
            範之債務人所為有害及債權之無償行為。則兩造就
            原告所為撤銷權之行使是否罹於民法第245條所定
            自債權人知有撤銷原因時起一年之撤銷權除斥期間
            所為爭執，即無再行審酌之必要。
肆、綜上所述，被告戊○○於95年5月15日將系爭不動產以「贈
    與」為原因而移轉登記予被告己○○所有，因係源於被告己
    ○○撤銷對被告戊○○93年7月27日之贈與行為之不當得利
    贈與物返還，而非該當於民法第244條所定之無償行為，從
    而原告依民法第244條第1、4項規定，訴請撤銷被告間就系
    爭不動產於95年5月15日所為以「贈與」為原因之債權行為
    及物權行為，並為塗銷登記及回復原狀之主張，尚非有理，
    應予駁回。
伍、本件事證已臻明確，兩造其餘攻擊防禦方法及舉證，核與判
    決結果無影響，爰不逐一論述，併予敘明。
陸、據上論結，原告之訴為無理由，依民事訴訟法第78條，判決
    如主文。
中    華    民    國    99    年    2     月    22    日
                  民事第四庭    法  官  林宗成
上正本係照原本作成。
如對本判決上訴，須於判決送達後20日內向本院提出上訴狀。
中    華    民    國    99    年    2     月    22    日
                                書記官
附表
┌───────────────────────────────────────────────────┐
│98年度字第1937號                                                                                      │
├─┬─────────────────────────┬─┬──────┬───────┬──────┤
│編│      土          地          坐          落      │地│面        積│權          利│            │
│  ├───┬────┬───┬───┬────────┤  ├──────┤              │備       註 │
│號│縣  市│鄉鎮市區○  段  ○○  段│  地        號  │目│  平方公尺  │範          圍│            │
├─┼───┼────┼───┼───┼────────┼─┼──────┼───────┼──────┤
│１│臺中市│北屯區  │東光  │      │271             │建│1106        │1000分之31    │            │
└─┴───┴────┴───┴───┴────────┴─┴──────┴───────┴──────┘
┌─┬───┬───────┬───────┬───────┬──────────────┬───┬──┐
│編│      │              │              │建 築 式 樣 主│建物面積（平方公尺）        │      │    │
│  │      │              │              │              ├────────┬─────┤權  利│備  │
│  │建  號│基  地  坐  落│建  物  門  牌│要 建 築 材 料│樓層面積        │附屬建物主│      │    │
│  │      │              │              │              │                │要建築材料│範  圍│註  │
│號│      │              │              │及 房 屋 層 數│合    計        │及用途    │      │    │
├─┼───┼───────┼───────┼───────┼────────┼─────┼───┼──┤
│１│214   │臺中市北屯區東│臺中市北屯區太│住家用，鋼筋混│第1樓層：86.67  │無        │全部  │    │
│  │      │光段271地號   │原路三段111巷 │凝土造，層數五│                │          │      │    │
│  │      │              │4號           │層            │                │          │      │    │
└─┴───┴───────┴───────┴───────┴────────┴─────┴───┴──┘

司法院資訊處製作；財團法人民間司法改革基金會備份。
